【裁判字號】    99,台上,6290
【裁判日期】    991014
【裁判案由】    妨害性自主
【裁判全文】
最高法院刑事判決            九十九年度台上字第六二九０號
上  訴  人  甲○○
上列上訴人因妨害性自主案件，不服台灣高等法院台中分院中華
民國九十八年二月二十四日第二審判決（九十八年度上訴字第一
０一號，起訴案號：台灣台中地方法院檢察署九十六年度偵字第
二七五一三號），提起上訴，本院判決如下：
    主  文
上訴駁回。
    理  由
按刑事訴訟法第三百七十七條規定：上訴於第三審法院，非以判
決違背法令為理由，不得為之。是提起第三審上訴，應以原判決
違背法令為理由，係屬法定要件，如果上訴理由書狀並未依據卷
內訴訟資料，具體指摘原判決不適用何種法則或如何適用不當，
或所指摘原判決違法情事，顯與法律規定得為第三審上訴理由之
違法情形，不相適合時，均應認其上訴為違背法律上之程式，予
以駁回。本件原審經審理結果，認為上訴人甲○○之強制性交犯
行，罪證明確，因而撤銷第一審諭知上訴人無罪之判決，改判論
上訴人以強制性交罪，處有期徒刑年肆月。已詳敘調查、取捨
證據之結果及憑以認定犯罪事實之心證理由。上訴意旨略以：(一)
、Ａ女（真實姓名年籍詳卷）既然於檢察官偵查中證稱：「（你
認為被告對你性交，有無違反你的意願？）有，因為我是怕我朋
友死掉，才同意發生性行為，後來才知道是被騙，如果知道我就
不會願意與他發生性行為」等語，足見Ａ女係基於幫助朋友而同
意與上訴人發生性行為，則Ａ女與上訴人性交時，並未違反Ａ女
意願，原審以Ａ女上開供述認定上訴人以違反Ａ女意願之方法與
Ａ女性交，所採證據與認定上訴人犯行不相適合，自屬證據上理
由矛盾。(二)、上訴人所編故事超出經驗法則難以相信，原審未審
酌刑法第二百二十一條之真意，逕以文義解釋「其他違反意願之
方法」係指一切違反被害人意願之方法，適用法條顯有不當。且
漏未審究被害人之智識程度、生活經驗，有違反刑罰最後手段性
法則、一般普通人之經驗法則判斷準則之違誤云云。惟查：(一)、
原判決業於理由內說明：妨害性自主罪侵害之法益，係個人性自
主決定權及身體控制權，刑法原將其列於「妨害風化罪章」，易
使被害人於身心飽受傷害外，又無法超脫傳統名節桎梏，復亦使
人誤解性犯罪之行為及其所侵害法益，故於民國八十八年四月二
十一日修正公布刑法第十六章為「妨害性自主罪章」，目的在彰
顯個人性自主決定權及身體控制權。而刑法強制性交罪原條文中
之「致使不能抗拒」要件過於嚴格，易使受侵害者需「搏命抵抗
」造成生命或身體更大傷害，故將「致使不能抗拒」修正為「違
反其意願之方法」，用以彰顯對於個人性自主決定權及身體控制
權之保障。上訴人與Ａ女於性交時，雖未對Ａ女施強暴、脅迫等
手段至使Ａ女不能抗拒，但尚非得以此即為上訴人未對Ａ女強制
性交之有利認定，否則即與修法意旨未合。蓋Ａ女係受上訴人佯
稱：其為（Ａ女之友）「陳ＯＯ」，係因為生病、吐血，所以聲
音有異樣，並誆稱遭人下「淫蠱」才會如此，經師父告知必須由
一名女子與一名童男（即處男）為性交行為，始能破解該「淫蠱
」，否則其將會死亡云云，而詢問Ａ女是否願意與童男性交，以
幫忙其破解淫蠱，Ａ女聞言後心生畏懼，深恐其友人陳ＯＯ將會
因此死亡，始應允幫忙。則Ａ女之性自主決定權、身體控制權已
受到相當程度之壓抑。且Ａ女於檢察官偵查時亦明確證稱：「（
你認為被告對你性交，有無違反你的意願？）有，因為我是怕我
朋友死掉，才同意發生性行為，後來才知道是被騙，如果知道我
就不會願意與他發生性行為」等語（見偵卷第十四頁）。足徵Ａ
女係因恐其友人因自己不願幫忙而死亡始與上訴人為性交，上訴
人先前佯稱之內容已嚴重影響Ａ女對於事物真相之認知，且在受
到上訴人壓制之錯誤認知下，因恐友人將會死亡而未能拒絕，造
成Ａ女無法為性自主決定權，致同意與上訴人性交，此同意係因
Ａ女受到上訴人壓制之錯誤認知下所形成，並非Ａ女之本意，Ａ
女之身體控制權自亦已受到控制，揆諸上開說明，自屬違反其意
願等旨甚詳。經核於法尚無不合。上訴意旨仍憑持己見，指摘原
判決採用Ａ女於偵查中之陳述與認定上訴人犯行不相適合，有證
據上理由矛盾云云，自非合法之上訴第三審理由。(二)、採證認事
，乃事實審法院之職權，其對證據證明力之判斷，如未違背經驗
法則或論理法則，復已敘述其憑以判斷之心證理由，即不能任意
指為違法。原判決綜核Ａ女於偵查中之陳述與上訴人坦承之詞，
說明所謂「其他違反其意願之方法」，應係指該條項所列舉之強
暴、脅迫、恐嚇、催眠術以外，其他一切違反被害人意願之方法
，妨害被害人之意思自由者而言，不以類似於所列舉之強暴、脅
迫、恐嚇、催眠術等相當之其他強制方法，足以壓抑被害人之性
自主決定權為必要。顯見刑法第二百二十一條規範者乃行為人對
被害人為性交行為時，是否違反被害人之意願而言，至於行為人
與被害人間之關係、緣由，除非法律另有處罰之規定，與本罪之
成立要無關係。上訴人對Ａ女為性交時，乃因先前對Ａ女以上開
欺罔、恫嚇之詞，則其所為已足以壓抑Ａ女之性自主決定權，而
違反Ａ女之意願，只要以上開方法為性交，即該當於本罪，且法
律條文亦未限縮行為人應以何緣由及與被害人間之關係為性交，
始該當於該條文之構成要件。是上訴人之原審辯護人所辯：性自
主決定權很重要，應尊重個人意思自主，法律亦應加以保護，但
不是所有性自主受影響行為都需用刑法保護。相信普通朋友受怪
力亂神侵擾，因害怕基於道德上自我犧牲要求，而與行為人發生
性行為，不是刑法第二百二十一條第一項之所保護範圍。如無限
上綱會衍生許多不合普通人經驗認知之結果，及徒以被害人心中
之主觀意思認定，不僅無法明確界定，法之適用亦將失其安定性
，違反罪刑法定主義之原則等詞，係不足採信。業於理由內依憑
調查所得之證據，詳加指駁。所為論斷，核無違反客觀存在之證
據法則，不容任意指摘，而資為適法之第三審上訴理由。其餘上
訴意旨或仍持原判決已說明理由而捨棄不採之陳詞辯解，全憑己
見，再為單純之事實上爭執；或就屬於事實審法院採證認事職權
之行使，任意指摘，難認已符合首揭法定之第三審上訴要件。其
上訴違背法律上之程式，應予駁回。
據上論結，應依刑事訴訟法第三百九十五條前段，判決如主文。
中    華    民    國  九十九  年    十    月   十四   日
                      最高法院刑事第九庭
                          審判長法官  邵  燕  玲  
                                法官  李  伯  道  
                                法官  孫  增  同  
                                法官  施  俊  堯  
                                法官  李  嘉  興  
本件正本證明與原本無異
                                      書  記  官  
中    華    民    國  九十九  年    十    月   十八   日
                                                    ｍ

司法院資訊處製作；財團法人民間司法改革基金會備份。
